臺灣高等法院高雄分院刑事判決　　　　　　　　　九十年度上更(一)字第三八三號
　　上訴人
　　即被告　甲○○
右上訴人因偽證案件，不服臺灣高雄地方法院八十七年度訴字第三九九號中華民國八
十七年八月二十五日第一審判決（起訴案號：臺灣高雄地方法院檢察署八十六年度偵
字第九０三一號），提起上訴，判決後經最高法院發回更審，本院判決如左：
      主  文
原判決關於甲○○部分撤銷。
甲○○無罪。
      理  由
一、公訴意旨略以：被告甲○○係顧夢霞（同案被告之一，本次更審前業經本院判決
    無罪確定）之友人，緣顧夢霞於八十四年十二月十七日下午三時許，在高雄縣大
    寮鄉○○路八號自宅內，收受乙○○寄放之新台幣（下同）二十萬元，並書立「
    現金暫收憑證」一紙交付予乙○○收受，詎被告顧夢霞於嗣後否認其曾於上開時
    、地收受乙○○交付之二十萬元，乙○○乃於八十五年十一月十八日向臺灣高雄
    地方法院提起自訴顧夢霞侵占上開款項，顧夢霞竟唆使甲○○於八十五年十二月
    三十一日上午十一時十分許，在上開自訴案件審理時具結後，對於案情有重要關
    係之事項虛偽陳述證稱：「八十四年十二月十七日下午三時許，顧夢霞與其夫張
    效良及現役軍人王鏡良，均在台南縣新中營區會面剛入伍接受新兵訓練之子張子
    剛」當天下午三時許，乙○○沒有交二十萬元給顧夢霞等語，致使法院採信其虛
    偽之陳述而為不利乙○○之判決。經乙○○告發，認被告甲○○所為係犯刑法第
    一百六十八條之偽證罪，被告顧夢霞所為係犯刑法第二十九條第一項、第一百六
    十八條之教唆偽證罪云云。
二、按犯罪事實應依證據認定之，無證據不得推定其犯罪事實，刑事訴訟法第一百五
    十四條定有明文，故認定不利於被告之事實，須依積極證據，茍積極證據之本身
    已存有瑕疵而不足為不利於被告事實之認定時，即應為有利於被告之認定，更不
    必有何有利之證據，乃屬當然。又偽證罪之構成，以於執行審判職務之公署或於
    檢察官偵查時對於案情有重要關係之事項，供前或供後具結，而為虛偽陳述為要
    件；該所謂偽證，係指證人對於所知實情故作虛偽之陳述而言，不包括證人根據
    自己之意見所作判斷在內（最高法院六十九年度台上字第一五０六號判例參照）
    ；而所謂「虛偽之陳述」，係指與案件之真正事實相悖，而足以陷偵查或審判錯
    誤之危險者而言（最高法院六十九年度台上字第二四二七號判例參照）。
三、公訴人認被告甲○○涉有偽證罪嫌，無非以同案被告顧夢霞確於八十四年十二月
    十七日下午三時許，在高雄縣大寮鄉○○路五十五號，收受乙○○寄放之二十萬
    元，並出具「現金暫收憑證」一紙，而上開憑證經顧夢霞親筆簽名及按指印，已
    據內政部警政署刑事警察局鑑定無訛，被告竟於法院審理中結證：八十四年十二
    月十七日，顧夢霞與其夫張效良及現役軍人王鏡良，均在台南縣新中營區會面剛
    入伍接受新兵訓練之子張子剛，乙○○沒有於該時日交二十萬元給顧夢霞等意旨
    ，致使法院採信其虛偽證詞，而判決顧夢霞無罪，自屬犯偽證罪等情為其論據；
    惟依本院前審訊據被告甲○○否認前揭偽證犯行，辯稱：伊於八十四年十二月十
    八日經顧夢霞之告知，才知道十七日當天顧夢霞去台南新中營區面會其子張子剛
    ，八十五年十二月三十一日上午伊陪顧夢霞開庭在旁聽，法官當庭點呼伊上去做
    證，伊所為之證詞並無偽證之故意等語。經查：
(一)、系爭「現金暫收憑證」一紙，係同案被告顧夢霞親筆簽名及按指印，業據內政部
    警政署刑事警察局鑑定無訛，有該局八十六年十一月十一日刑鑑字第七五四四三
    號鑑驗通知書暨八十七年二月二十四日（八七）刑紋字第一一二八八號函附指紋
    鑑定書一份附卷可稽，就文書內容顯示之形式證據，固顯示同案被告顧夢霞「於
    八十四年十二月十七日暫代乙○○保管現金二十萬元整」之意義。然依一般文書
    製作之實情，其製作日期之記載，若非關乎文書內容所表示法律關係成立與否之
    重要相關，其所載記日期之擇定，於當事人間，常非嚴謹以對，客觀上並無實際
    製作日期與形式上所載記日期相符之必然性，是原審法院另八十五年度自字第七
    八二號侵占一案（以下簡稱「另侵占自訴案」）中，告訴人乙○○所指訴被告於
    「八十四年十二月十七日下午三時許」，在高雄縣大寮鄉○○路五十五號顧夢霞
    住所，交付二十萬元款項一節，就時間點言之，是否如實相符，仍屬未定之天；
    而有關系爭「現金暫收憑證」，既據同案被告顧夢霞自始否認其曾於八十四年十
    二月十七日填載，而本件告訴人乙○○於本院調查時亦到庭陳稱：現金暫收憑證
    上最後一欄「、、」阿拉伯數字是在顧夢霞把憑證所有該填的都填好，最
    後由伊把日期填上等語（本院前審八十八年一月四日訊問筆錄），衡諸常情，上
    開憑證上所載記日期以外之書寫文字若係同案被告顧夢霞於現金暫收憑證上簽名
    、捺指印時一併填載，則顧夢霞於填寫內容、簽名及按指印之同時，依一般經驗
    ，亦應一併由其本人填上日期，焉有僅就日期欄部分留下空白，再令告發人乙○
    ○本人事後另行填寫之理？更足反映前開所論述本件系爭「現金暫收憑證」實際
    製作日期與文書上所載記日期，非必然如實相符之合理性。又被告甲○○於八十
    五年十二月三十一日上午十一時十分許，在原審法院「另侵占自訴案」審理中，
    固於法官詢以：「八十四年十二月十七日下午三時左右，自訴人（乙○○）是否
    有攜帶二十萬元交付被告（顧夢霞）轉交給自訴人之父」之問話時，答以：「沒
    有，因為當天被告（顧夢霞）夫婦去台南（台南縣新中營區）看他們的兒子（指
    剛入伍接受新兵訓練之張子剛）」等語，有該次訊問筆錄附卷可按，依其答話意
    旨，顯示被告甲○○個人認知顧夢霞於八十四年十二月十七日當天去台南看他們
    在軍中的兒子，因而為「乙○○『沒有』於八十四年十二月十七日下午三時左右
    攜帶二十萬元交付顧夢霞轉交給自訴人之父」之肯定答話，此一證詞所敘述事實
    是否確然與真正事實相悖，繫於告訴人乙○○實際交款日與系爭「現金暫收憑證
    」所載記日期是否如實相符一節（按：如相符，則被告甲○○以顧夢霞同日前去
    台南探視軍中服役之兒子為由，肯定證稱乙○○沒有於同日下午三時左右攜帶二
    十萬元交付顧夢霞轉交給自訴人之父之說詞即屬不實），然此二日期是否相符，
    並未有佐證足以積極證明之（蓋僅告訴人乙○○個人指訴，並獲顧夢霞否認在卷
    ，告訴人乙○○亦未就其二十萬元交付時點確係八十四年十二月十七日一節，提
    出佐證），性質上又無相符之必然性（已詳述如前），自難僅因該系爭「現金暫
    收憑證」載記日期係「八十四年十二月十七日」，即據以推認被告甲○○前開「
    另侵占自訴案」中所為證述，為與事實相悖而為虛偽之陳述。
(二)、又系爭「現金暫收憑證」一紙，就文書內容之形式證據觀察，固顯示同案被告顧
    夢霞「於八十四年十二月十七日暫代乙○○保管現金二十萬元整」之意義，已如
    前述。然，綜觀「另侵占自訴案」及本件之全卷證，就「八十四年十二月十七日
    」時點，除文書形式上載記外，其所記載之款項既非匯款方式交付，又無同日或
    接近該日由告訴人乙○○提款之紀錄，更無任何人證或其他事證，足資佐證該「
    現金暫收憑證」實際製作日期與文書上所載記日期，確然如實相符，而二十萬元
    於一般人日常生活經驗，係屬數目非少之款額，自訴人乙○○自承「八十四年十
    二月十九日出境，同月廿七日返國」、「自訴人之父訂同月廿七日前往中國大陸
    定居」等情（以上均詳「另侵占自訴案」自訴狀所載），其託付交款日（八十四
    年十二月十七日）距出國日（即八十四年十二月十九日），尚有二日之隔，顯非
    出國日臨行前急迫託付之舉，而其出國、返國間隔僅有九日，顯示其該次出國，
    並無遠行盤算，其返國日與所認知父親前往大陸日，亦僅相隔一日，客觀上實無
    將此非少數額款項，委由非親密關係之第三人輾轉（先交付其妹楊希慈）交付其
    父之急迫處置方式之必要，是自訴人乙○○「另侵占自訴案」所指訴於八十四年
    十二月十七日交付之二十萬元係「委託乙○○保管現金」一節，就其交款性質與
    目的，猶有質疑之餘地；若其款項交付之原因與目的，非明確無疑，則該系爭「
    現金暫收憑證」之文書內容載明「本人顧夢霞暫代乙○○保管現金二十萬元整」
    之文字，是否當事人意思表示之真意，亦有可質疑之處，此時款項實際交付日期
    更可質疑非必然與系爭「現金暫收憑證」文書形式上所載記日期相符。果不其然
    ，「另侵占自訴案」中之被告即顧夢霞既不迴避而坦認積欠自訴人乙○○二十萬
    元之事實，但已力辯係屬「借款」關係，而非另有受託轉交現款，且欠款日期亦
    非「八十四年十二月十七日」之時點，參酌前開自訴人乙○○自訴事實合理性之
    質疑，被告顧夢霞所為辯詞，顯非全然無理而謂純屬虛言，況告訴人所訴「另侵
    占自訴案」一案既未經法院作出侵占成立之有罪判決，自訴人所稱「顧夢霞於八
    十七年十二月十七日下午三時暫代乙○○保管現金」之事實，亦未經法院為任何
    實體判決認定與確定事實相合，即難僅憑該「現金暫收憑證」一紙，即遽認被告
    甲○○前開附和同案被告顧夢霞所結證之「乙○○『沒有』於八十四年十二月十
    七日下午三時左右攜帶二十萬元交付顧夢霞轉交給自訴人之父」之答話意旨，為
    屬虛偽不實之陳述。
(三)、「另侵占自訴案」自訴人乙○○所迭為指摘系爭二十萬元係屬同案被告顧夢霞受
    託轉交之保管款一節，告訴人之證明方法係一紙「現金暫收憑證」，該「現金暫
    收憑證」之格式，係已印妥之例稿式空白文書，於填載代收保管人、身份證字號
    、住址、電話及日期等空白欄位後即製作完妥，其列印文字載明「０００暫代保
    管現金，俟本人要求取回時，本人立即原數歸還」等字，若以例稿式事前製作表
    格存放備用，其意旨顯示係針對現款保管業者而為製作，然依吾人一般生活經驗
    ，除資金、物品貸借相關行業（常見者如金融業、租賃業）者外，少見有以幫人
    「暫代保管現金」為其生活上反覆行為之生活形態，本件依自訴人於本院所自承
    ：現金暫收憑證非為請託顧夢霞轉交現款而專門製作，是因之前做貿易生意，會
    跟客戶有金錢上往來，必須要留下憑證，自己用電腦製作之表格，尚未用完的影
    印本留存下來，剛好要委託顧夢霞轉交現金，故拿出使用等語（本院九十年十二
    月十八日訊問筆錄參照），既是因「貿易生意」與客戶間所發生金錢往來關係而
    為製作，即與「現金保管、返還」無關，更無於其書據上例稿式載入「暫代保管
    現金，俟本人要求取回時，本人立即原數歸還」等語句之理，其既非從事相關「
    現款交付、返還」形態之行業，謂平素即製作上開例稿留存備不時之需，實與常
    情有悖，難以採信；又參照自訴人所另稱：「於十二月十七日下午三時許，攜往
    高雄縣大寮鄉○○路八號（其父及妹住居處）擬交付自訴人之父，俾利其前往中
國大陸為生活所用。未料是時家人因故均不在家，自訴人遂前往被告住所，告知
    原因後委請被告將該款轉交自訴人之妹，並請轉告俟自訴人之父出發前交付之。
    事經被告允諾並親自開封點收後，應自訴人之要求，開具現金暫收憑證一紙，交
    自訴人收執以為證明」等語（詳自訴狀），若屬實情，則前開「現金暫收憑證」
    之製作，顯非因本件之目的而事前預估，而係屬臨時、突發使用該例稿，如何會
    立可取來與保管現金意旨相近之例稿而為填載？謂自訴人平素非為「現金借（或
    保管）、還」之目的即備妥該例稿，豈符常情；況自訴人製作系爭「現金暫收憑
    證」意旨既稱係「委託轉交款項予自訴人之父」，本無來日再取回之意思，則「
    俟本人要求取回時，本人立即原數歸還」文字，如何未加刪除，而出現與其所述
    真意不符之情？是自訴人乙○○於「另侵占自訴案」中引據「現金暫收憑證」一
    紙以證明八十四年十二月十七日曾以委託保管名義交付同案被告顧夢霞二十萬元
    一節，顯非可供憑認為符情之唯一依據，此外自訴人即未提出於同「現金暫收憑
    證」載記日期交付二十萬元委託保管之其餘佐證（已詳述如前），如何認被告甲
    ○○前開所證述「乙○○『沒有』於八十四年十二月十七日下午三時左右攜帶二
    十萬元交付顧夢霞轉交給自訴人之父」一節，確屬虛偽之陳述？即難遽認被告上
    開所證述即成立偽證罪責。
(四)、按證人係以其親身經歷為證據之方法，如其所為證言係依據傳聞，並非親身之經
    歷，即應詳述其傳聞之由來，供法院為進一步之查證，庶免陷於錯誤之危險，固
    屬結證者所應注意。本件被告甲○○於八十五年十二月三十一日上午十一時十分
    許，在原審法院「另侵占自訴案」調查訊問中，於法官詢以：「八十四年十二月
    十七日下午三時左右，自訴人（乙○○）是否有攜帶二十萬元交付被告（顧夢霞
    ）轉交給自訴人之父」等問話時，答以：「沒有，因為當天被告（顧夢霞）夫婦
    去台南（台南縣新中營區）看他們的兒子（指剛入伍接受新兵訓練之張子剛）」
    等語，已載述如前，被告甲○○對所證述事實，未述明係傳聞而來，其逕為肯定
    語氣答稱八十四年十二月十七日當天，乙○○沒有攜帶二十萬元交付顧夢霞之語
    ，似顯示被告甲○○基於個人經歷而認知並答詢。然甲○○於為前開證述時，對
    「因為當天被告（顧夢霞）夫婦去台南（台南縣新中營區）看他們的兒子（指剛
    入伍接受新兵訓練之張子剛）」一語，其所由根據，並未就係其本人「親身經歷
    （即目睹或同行）」或「聽聞」得來等情，為特別擇一說明，法官亦未進一步命
    其述明何以其知道「當天被告（顧夢霞）夫婦去台南」之原因，語意上若逕自解
    讀係反應被告本人親身經歷（即目擊或同行）而為陳述之意思，是否妥適，已可
    質疑；而縱若被告為該陳述係聽聞而來，若有事實足供其確信其所聽聞事實為屬
    可信，則據此聽聞之事實，進一步推認所得事實而為肯定語氣之證陳，縱若有悖
    於實情，亦難遽認係故意而為虛偽陳述。查，有關顧夢霞於八十四年十二月十七
    日下午前往台南縣新中營區探視其子之事實，於「另侵占自訴案」中，除被告甲
    ○○為前開證陳外，尚有證人張效良（證詞明指當日係與夢霞同行之親身經歷）
    、王鏡如（時任中校副旅長，證詞亦明指當日係與夢霞同行之親身經歷）挺身而
    為附和被告顧夢霞之明確證陳，是被告上開同意旨之證陳，已難認憑空虛捏；至
    卷附國軍第二０三師六０七旅步三營八十五年十二月十七日（八五）漢勇字第九
    四一號函載述八十四年十二月十七日被告顧夢霞與其夫張效良及現役軍人王鏡如
    至台南縣新中營區會面其剛入伍接受新兵訓練之張子剛等語，固係王鏡如以「職
    務要求非所屬單位出具，違行政作業」規定所為無可佐證之公函（王鏡如因此遭
    被記過處分），固有國軍一八五八部隊八十六年三月二十一日（八六）古踐字第
    一四六五號函附卷可證，該公函內容無可佐證，亦有陸軍一八五八部隊於八十六
    年五月二十一日（八六）古芒字第０三五二號函可佐，又顧夢霞於八十四年十二
    月十七日是否至陸軍步兵第二０三師司令部步三營第二連會客張子剛，因時間過
    久，已無資料可查等情，則有陸軍步兵第二０三師於八十六年九月二十五日（八
    六）古芒字第０六八五號函敘甚明，然王鏡如有無違行政規定、有無被行政處分
    ，均與顧夢霞有無於該八十四年十二月十七日至台南新中營區會面其子張子剛之
    判斷無關，而陸軍步兵第二０三師司令部步三營第二連相關當日會客資料既已因
    時間過久，已無資料可查，充其量僅足認知事實陷於無可考，斷難據此即認上開
    各函可供憑認「顧夢霞於八十四年十二月十七日至台南新中營區會面其子張子剛
    」一節有何與事實相佐之情，亦難據此否定被告甲○○上開所證陳「因為當天被
    告（顧夢霞）夫婦去台南（台南縣新中營區）看他們的兒子（指剛入伍接受新兵
    訓練之張子剛）」一節為屬虛偽不實。至被告甲○○於面對本案調查是否偽證一
    節，於偵查中已然明確陳述「當天無隨顧夢霞去營區」，於原審法院先後供稱：
    「八十四年十二月十七日之事（應指顧夢霞軍中會子之事）是事後才知道」（原
    審卷十六頁反面）、「（八十四年十二月十七日顧夢霞軍中會子之事是）事後顧
    夢霞告訴我的」、「不確定（顧夢霞是否於八十四年十二月十七日去台南看他兒
    子），當天顧夢霞有無去，我不知道，事後在八十四年十二月十八日我問顧夢霞
    才知此事」（以上均同前卷四十二頁）等語，嗣於本院前次更審中供稱：「他去
    台南看兒子的第二天有告訴我」、「（如何記得是那天去會客？）我是事後聽顧
    夢霞講的，我只記得有一次打電話給他問他昨日去那裡，昨天是禮拜六，他說他
    去會客，這個確定日期是他說的：：這個『確定日期』是聽他說的」、「什麼都
    是聽顧夢霞說的，我根本不知道」（本院前審卷六十三頁反面、六十四頁筆錄）
    等充滿模糊、不確定且係聽聞之供述，相對於其為系爭結證當時並未明確述明何
    以其知道「當天被告（顧夢霞）夫婦去台南」之原因，本難逕自解讀被告於前另
    案做證時有本於親身經歷（即目擊或同行）而為陳述，已如前述，自難據此即認
  被告甲○○之不同兩案前後說詞有何矛盾存在，其既是堅稱個人係於八十四年十
    二月十八日打電話給顧夢霞，獲告知前日（禮拜六）去台南看他軍中兒子，一旦
    知情顧夢霞與人訟爭關鍵，極力欲證明於八十四年十二月十七日（禮拜六）去台
    南看他軍中兒子一節，本於其個人與顧夢霞間電話對話所獲印象之確信即屬被告
    所知實情，一旦面對法官問話時為肯定回答，亦難謂係為主觀上有故為虛偽陳述
    之犯意。至上開被告甲○○所稱：個人係於八十四年十二月十八日打電話給顧夢
    霞，獲告知前日（禮拜六）去台南看他軍中兒子一節，固屬被告個人陳述，是否
    屬實難以明確查證，但亦無積極事證足認此一陳述有反於真正事實，況系爭「現
    金暫收憑證」之證據力所及並無以供明確供確認八十四年十二月十七日，顧夢霞
    本人身在其高雄縣大寮鄉○○路五十五號住處，不可能分身前往台南與軍中兒子
    會面之事實，已詳述如前，亦無以因此否定被告上開對顧夢霞八十四年十二月十
    七日當日行蹤之確信所為陳述是否與真正事實相悖，即無偽證可言。
(五)、至同案被告顧夢霞經原審送請法務部調查局（下稱調查局）進行測謊鑑定，經調
    查局以控制問是法、混合問題法及緊張高點法進行測謊，鑑定結果為「顧夢霞稱
    ：(一)乙○○未曾託其轉交二十萬元；(二)未曾簽現金暫收憑證。經測試呈情緒波動
    之反應，應係說謊。」固有調查局八十七年七月二十四日（八七）陸（三）字第
    八七０四七二二八號鑑定通知書一紙在卷可稽，惟此一鑑定結果僅係針對顧夢霞
    所辯陳「乙○○未曾託其轉交二十萬元」、「未曾簽現金暫收憑證」等情為辯述
    真偽判斷語，與該「轉交現款、簽現金暫收憑證」之實際日期是否為八十四年十
    二月廿七日另一待證事實無關，自不足引證為被告甲○○前開所證述不實之論據
    。
(六)、綜上所述，告訴人乙○○於「另侵占自訴案」中所為侵占自訴之所陳述及舉證，
    並無以證明系爭唯一證據方法即「現金暫收憑證」上所載記日期確然與該「現金
    暫收憑證」實際製作日期或法律關係成立日期確然相符，即無積極證據足認被告
    甲○○系爭結證所稱「（八十四年十二月十七日下午三時左右，自訴人（乙○○
    ）是否有攜帶二十萬元交付被告（顧夢霞）轉交給自訴人之父？）沒有」一語與
    案件之真正事實相悖；又綜觀全卷又乏具體事證足以否定同案被告顧夢霞未於八
    十四年十二月十七日去台南（台南縣新中營區）看兒子之事實，亦難認被告甲○
    ○所結證之「因為當天被告（顧夢霞）夫婦去台南（台南縣新中營區）看他們的
    兒子（指剛入伍接受新兵訓練之張子剛）」一語，亦反於真正事實。自難認被告
    有何虛偽之陳述，自與偽證罪構成要件不符。此外，復無其他證據足資認定被告
    甲○○有偽證犯行，自屬犯罪不能證明。原審法院疏未詳查，遽以被告顧夢霞於
    八十四年十二月十七日下午三時許，確有在高雄縣大寮鄉○○路八號自宅內收受
    乙○○寄放之二十萬元，並書立「現金暫收憑證」一紙交予乙○○，卻為否認伊
    曾於上開時、地收受乙○○交付之二十萬元，進而推論被告甲○○有偽證之事實
    ，而為被告甲○○有罪之判決，顯有未洽。被告甲○○上訴意旨，否認犯罪，指
    摘原判決不當，為有理由，應由本院就此部分撤銷原判決，另為被告甲○○無罪
    之諭知。
四、被告經合法傳喚，無正當理由不到庭，不待其陳述逕行判決。
據上論結，應依刑事訴訟法第三百六十九條第一項前段、第三百六十四條、第三百七
十一條，判決如主文。
本案經檢察官沈紹嘉到庭執行職務。
中    華    民    國     九十一     年       二       月      二十七    日
                              臺灣高等法院高雄分院刑事第八庭
                                  審判長法官  郭雅美
                                        法官  張盛喜
                                        法官  洪兆隆
右正本證明與原本無異。
檢察官如不服本判決應於收受本判決後十日內向本院提出上訴書狀，其未述上訴理
由者，並得於提起上訴後十日內向本院補提理由書狀（均須按他造當事人之人數附繕
本)「切勿逕送上級法院」。
                                      書記官  吳福連
中    華    民    國     九十一     年       三       月        四      日
                                                                        Ｑ
